臺灣高等法院民事判決　　　　　　　　 94年度重上字第133號
上　訴　人　甲○○
訴訟代理人　施竣中律師
複　代理人　沈志偉
被　上訴人　新竹縣政府
法定代理人　鄭永金
訴訟代理人　鄭勵堅律師
上列當事人間請求容忍地上權登記事件，上訴人對於中華民國93
年12月17日臺灣新竹地方法院93年度重訴字第70號第一審判決提
起上訴，本院於94年11月8日言詞辯論終結，判決如下：
    主  文
上訴駁回。
第二審訴訟費用由上訴人負擔。
    事實及理由
一、上訴人起訴主張：伊之被繼承人樊吉慶於民國（下同）63年
    起即在被上訴人所有、坐落於新竹市○○段574號土地（下
    稱系爭土地）上，以行使地上權之意思建築房屋，占有使用
    該基地面積241㎡，並由上訴人繼承該屋所有權使用迄今，
    是上訴人及被繼承人以行使地上權之意思公然、和平且繼續
    占有系爭土地已逾20年，依法得請求登記為地上權人，詎上
    訴人於92年12月間向新竹市地政事務所申請時效取得地上權
    登記，竟遭被上訴人異議阻止，爰依民法第772條準用同法
    第769條及第770條之規定，求為確認上訴人地上權登記請求
    權存在及命被上訴人應容忍上訴人辦理系爭土地如起訴狀附
    圖所示位置地上權登記之判決。原審為上訴人敗訴判決，上
    訴人不服，提起上訴，於本院聲明：(一)原判決廢棄；(二)請求
    確認上訴人之地上權登記請求權存在，並命被上訴人應容忍
    上訴人辦理坐落新竹市○○段574號土地如起訴狀附圖所示
    位置地上權登記（上訴人主張面積為241㎡，見原審卷第149
    頁、152頁、本院卷第23頁）。
二、被上訴人則以：系爭土地占有人樊吉慶係受法院配住而基於
    使用借貸契約占有使用系爭土地、房屋，現該借用契約既因
    樊吉慶之死亡，由其子女交回借用房舍而終止，則增建部分
    土地之使用借貸關係亦隨之終止，占有人樊吉慶及上訴人實
    非基於行使地上權之意思占有系爭土地，並無疑義等語，資
    為抗辯，於本院聲明：上訴駁回。
三、上訴人主張取得前揭範圍地上權登記請求權之事實，無非以
    其土地登記謄本、地上權位置圖、新竹市稅捐處函、四鄰證
    明書2件、戶籍謄本等為證（見原審卷第6頁至第17頁及第22
    頁），惟依民法第772條準用同法第769條或770條之規定主
    張因時效取得地上權者，須以行使地上權之意思而占有他人
    之土地，經過一定期間，始得請求登記為地上權人。是本件
    首應審究者，厥為上訴人或其父親樊吉慶是否以行使地上權
    之意思而占有系爭土地。
四、經查系爭土地係被上訴人於39年「接管」而取得所有權，其
    地上原有訴外人新竹市公所所有日式平房1間，借與原法院
    供為職員宿舍（即原門牌北大路75號），上訴人父親於62年
    8月間受配住而遷入居住，因受配範圍，不敷一家使用（該
    日式宿舍，分配8戶，見本院卷第62頁陳復書所載），其父
    親乃簽請在宿舍內空地未經實測約20餘坪，自費建造房屋居
    住，經原法院相繼函請被上訴人及訴外人新竹市公所派員實
    地勘查，新竹市公所於63年4月24日函覆：如建廚房廁所等
    所屬（似為附屬之誤植）建物，並具結建竣後產權歸屬本所
    者，始能同意照辦等語（見原法院總務科行政卷宗第15頁至
    第22頁，證物外放），惟上訴人父親尚未辦妥手續，即自行
    於63年6月3日構築建竣，且該建物堵塞騎樓人行道，乃經新
    竹市公所函請新竹縣政府查明係未經許可擅自增建且妨害都
    市計劃，認屬新違章建築，而令執行拆除（見同上行政卷宗
    第29頁至第33頁），嗣上訴人申請願具結產權歸屬新竹市公
    所，經市公所同意，並陳情補辦建造手續，經原法院及新竹
    縣政府、縣議會、新竹市公所派員於新竹縣黨部協調結果：
    (一)土地原為新竹縣所有，借與新竹市公所使用，經縣、市政
    府同意由樊吉慶名義向縣政府建設局申請建造。(二)由樊吉慶
    向市公所具結房屋建造後產權歸屬市公所所有。(三)本協調會
    議紀錄分送上開出席人及樊吉慶先生，此有該協議會議紀錄
    1件、新竹市公所函、陳情書、建造執照各1件附於同上行政
    卷宗可考（見該卷第2頁至第7頁、第13頁），由上可知：系
    爭土地係被上訴人所有，出借於新竹市公所，新竹市公所復
    將日式宿舍及空地配住予（亦為使用借貸）上訴人父親居住
    ，是上訴人父親於宿舍院內空地自費增建之初，就系爭土地
    係新竹市公所借用之事實，顯已知之甚詳，殊無可能另基於
    獨立行使地上權之意思占有空地，增建房舍。蓋按稱地上權
    者，謂以在他人土地上有建築物，或其他工作物或竹木為目
    的而使用其土地之權，此民法第832條規定甚明，是以地上
    權人對於土地之占有為達其使用目的，自須有其支配力及排
    他性，本件上訴人父親增建之初，既受制於系爭土地之借用
    人即新竹市公所，自無可能有獨立行使地上權之意思，其理
    至明。
五、系爭增建房屋雖於64年補辦建造執照手續如前所述，惟上訴
    人父親實係63年6月3日自行興工增建建竣，竣工後亦未經查
    驗核可，發予使用執照，且現有實際增建情形與建造執照核
    准內容不符，亦經新竹市政府會勘查明無訛，此有內政部訴
    願書在卷可參（見原審卷第101、第102頁）、64年建造執照
    相關檔案現已不存在等情，亦據新竹市政府函覆原審在卷（
    見原審卷第120頁），據上訴人於原審履勘現場時所述：其
    父於62年（應係63年之誤）間增建範圍從廚房至旁邊之房間
    ；70幾年才再增建目前客廳至北大路間之建物等語（見原審
    卷第123頁背、第125頁現場略圖），本院函請新竹市稅捐處
    檢附該房屋稅籍登記表，亦記載部分房屋起課時間為75年7
    月份（見本院卷第75頁至第78頁），是上訴人等於75年間於
    系爭土地再度未經核准增建自客廳至北大路間之建物，應無
    疑義。經查系爭土地適位於新竹市○○路與錦華街交會口，
    上訴人父親63年增建處位於院內空地靠錦華街側（見同上行
    政卷宗第32頁新竹市公所函），75年增建範圍則在北大路原
    有圍牆內，即以前院子內等情亦有原審勘驗筆錄及略圖可參
    （見原審卷第125頁），是上訴人父親增建範圍，終不出法
    院宿舍之院內空地，亦未溢出新竹市公所所借用之系爭院舍
    及土地，實難謂另有行使地上權意思而占有系爭土地。
六、上訴人雖另以被上訴人於72年12月14日曾函其父親限期提出
    系爭土地有關足以證明房屋占建起用日期之證明文件，否則
    一律追收使用費15年，其父旋即於73年間向被上訴人陳復主
    張伊有優先購買系爭土地之權利等情，足見72年12月14日起
    即以行使地上權意思占有系爭土地等語，並據提出陳復書（
    本院卷第61頁至第63頁），及被上訴人函及新竹縣縣有基地
    及損害賠償金收入繳款書各1件為論據（見原審卷第65、66
    頁），惟查新竹市公所僅同意於系爭宿舍院內空地加建廚房
    、廁所等附屬建物，且需具結產權歸屬市公所有，已如前述
    ，是超出前揭廚房、廁所等附屬建物之增建部分，實無正當
    權源，憑以占有系爭院內空地，何能謂有優先購買權，而被
    上訴人所開立70年至74年期之繳款書其收入項目亦記載：「
    損害賠償金」並非「土地租金」（繳款書見原審卷第66頁，
    檢送繳款書之函文見原審卷第152頁），且上訴人亦自陳：
    並未繳納該款（見原審卷第37頁及第67頁），亦不能解為被
    上訴人因收取「損害賠償金」而默認上訴人父親有獨立排他
    之占有權源，況上訴人父親於73年3月27日之陳復書所檢附
    文件之一即縣黨部協調會議紀錄，業已載明系爭土地係新竹
    縣政府所有借與新竹市公所使用等語（見本院卷第62頁及原
    法院行政卷宗第2頁），此使用借貸關係既為上訴人之父親
    所肯認，何能憑以主張就系爭土地有優先承買權，自不能僅
    以其顯屬誤解（主張優先承買權）之陳復書，憑以認為上訴
    人有獨立行使地上權之意思。上訴人主張72年12月14日為地
    上權時效之始日，自無可採。
七、末查，上訴人父親亡故後，原配住宿舍（即日式宿舍約10坪
    部分）業據其繼承人於89年7月3日返還原法院，而增建部分
    ，新竹市政府與繼承人就產權仍有爭執，原法院因感日式平
    房出入須經過增建部分，不利於再配住原法院職工，乃將原
    借用宿舍部分歸還新竹市政府接管，此有返還宿舍通知書及
    簽各1件在卷可憑（見行政卷宗第42、43頁），是上訴人父
    親與原法院之配住關係（即使用借貸關係），雖已消滅，然
    單憑此配住關係消滅，並不能推認被上訴人與新竹市政府（
    即原新竹市公所）之使用借貸關係亦已消滅。亦無得據以認
    為上訴人有獨立行使地上權之意思而占有系爭土地。
八、綜上所述：上訴人主張因時效取得地上權，請求確認地上權
    登記請求權存在，並辦理登記，洵屬無據，原審為其敗訴判
    決，即無不合，上訴論旨，仍執前詞，指摘原判決不當，求
    予廢棄，為無理由。
九、本件事證已臻明確，兩造其餘攻擊防禦方法及未經援用之證
    據，經審酌後認與本判決結果不生影響，爰不一一論述。
十、據上論結，本件上訴無理由，依民事訴訟法第449條第1項、
    第78條，判決如主文。
中　　華　　民　　國　　94　　年　　11　　月　　22　　日
              民事第12庭審判長法  官  鄭雅萍
                              法  官  蘇芹英
                              法  官  吳謀焰
正本係照原本作成。
如不服本判決，應於收受送達後20日內向本院提出上訴書狀，其
未表明上訴理由者，應於提出上訴後20日內向本院補提理由書狀
（均須按他造當事人之人數附繕本）上訴時應提出委任律師或具
有律師資格之人之委任狀；委任有律師資格者，另應附具律師資
格證書及釋明委任人與受任人有民事訴訟法第466條之一第一項
但書或第二項（詳附註）所定關係之釋明文書影本。
中　　華　　民　　國　　94　　年　　11　　月　　28　　日
　　　　　　　　　　　　　　　書記官  黃瑞芬
附註：
民事訴訟法第四百六十六條之一（第一項、第二項）：
對於第二審判決上訴，上訴人應委任律師為訴訟代理人。但上訴
人或其他法定代理人具有律師資格者，不在此限。
上訴人之配偶、三親等內之血親、二親等內之姻親，或上訴人為
法人、中央或地方機關時，其所屬專任人員具有律師資格並經法
院認為適當者，亦得為第三審訴訟代理人。
